【裁判字號】    98,重訴,43
【裁判日期】    980825
【裁判案由】    侵權行為損害賠償
【裁判全文】
臺灣臺南地方法院民事判決              98年度重訴字第43號
原      告  丙○○原名林妤蔆
被      告  甲○○
被      告  辛○○
                      樓之7
上列當事人間因請求侵權行為損害賠償事件，原告提起刑事附帶
民事訴訟，經本院刑事庭裁定（96年度重附民字10號）移送前來
，本院於民國98年8月11日言詞辯論終結，判決如下：
    主      文
被告甲○○、辛○○應連帶給付原告新臺幣仟零玖拾陸萬捌仟
貳佰陸拾元，及被告甲○○自民國96年3月24日起、被告辛○○
自民國96年3月23日起，均至清償日止，按年利率百分之五計算
之利息。
訴訟費用由被告連帶負擔。
本判決於原告以新台幣壹仟萬元或同面額之無記名可轉讓定期存
單為被告供擔保後，得假執行。
    事實及理由
一、被告經合法通知，未於言詞辯論期日到場，核無民事訴訟法
    第386條所列各款情形，爰依原告之聲請由其一造辯論而為
    判決。
二、原告起訴主張：
（一）緣被告戊○○（以本院98年度移調字第33號與原告調解成
      立在案）於民國93年間意圖獲取不法利益，組織吸金集團
      ，並以被告丁○○（以本院98年度移調字第33號與原告調
      解成立在案）為吸金集團中央管理處主席，另以被告己○○（該部分之訴經本院駁回確定）為吸金集團副主席，以
      被告甲○○為吸金集團陳系會計，又為執行其吸金業務，
      以其他第三人為名義上負責人成立多家投顧公司，其中威
      爾森投資顧問股份有限公司（下稱威爾森公司）乃以被告
      庚○○（以本院98年度移調字第33號與原告調解成立在案
      ）為實際負責人，德聯投資顧問股份有限公司（下稱德聯
      投顧公司）以被告辛○○為實際負責人，用以對外向不特
      定多數大眾招攬投資，及非法從事全權委託代操業務。上
      開被告即以虛偽不實方法（提供誇大不實的投資報告書、
      營運計畫書及政戰系統企畫書）招攬社會大眾投資，並允
      諾將以大眾投資資金代為操作買賣，而許以相當之利益，
      惟被告等並未實際從事所允諾之各檔股票買賣行為，亦未
      給付予投資大眾預期之利益，待投資大眾察覺事有蹊蹺，
      要求退還費用，始驚覺受騙。上開事實，業經台灣台南地
      方法院檢察署起訴在案，合先敘明。
（二）查原告乃於91年間經由朋友之聚會中與被告庚○○相識，
      於91年被告庚○○ （當時任職華氏鼎投顧公司擔任要職）
      告知原告其所為投資獲利豐厚，主動邀集原告下單投資，
      並要求原告直接交付現金 （按原告大部分皆以現金交付）
      或以無摺存款方式存入庚○○之郵局帳戶（000000000000
      00，密碼7807）及其女兒柯佩姍帳戶以作為投資，並以「
      我已經橾作三、四年，安啦，你們要買就進場，不買時我
      馬上將錢還給你們」說詞，誘使原告繼續投資，亦藉此認
      識原告之鄰居陳吳美雲，誘使其出資投資。嗣93年10月間
      被告庚○○擔任被告戊○○操控之威爾森公司實際負責人
      ，被告庚○○復邀請原告出席威爾森公司之開幕會，會中
      被告戊○○仍不斷謊稱其如何進場操作、獲利豐厚等情，
      並促原告多方邀集親友等出資，從而，復稱原告投資金額
      已達500萬以上，欲提升原告為威爾森公司之幹部，原告
      因不懂投資一再拒絕，惟被告庚○○稱已報請總公司，不
      得拒絕云云，並要求原告所認識之親友投資金額需匯入原
      告帳戶，由原告統一以無褶存款方式存入被告庚○○之帳
      戶中，或以現金交付被告庚○○，原告不疑有他乃持續將
      資金存入或交付被告庚○○帳戶中。嗣於94年9月間被告
      庚○○宣稱不想做，所有問題轉由被告辛○○解決，而於
      94年9月20日原告乃又提領2,792,900元匯入被告辛○○所
      指示之第三人趙秉樺之台灣銀行帳戶內。查於94年4月、6
      月間被告戊○○、庚○○、丁○○、己○○、辛○○於台
      北圓山飯店召開大型說明會取信大眾，直至95年3月間始
      知被告等皆未實際從事投資行為，僅以投資大眾資金互為
      移轉。
（三）故自93年5月13日起至94年8月11日止，原告以無摺存款方
      式存入被告庚○○或其女兒柯佩姍帳戶之金額，共計
      25,175,360元，並於94年9月20日匯款至辛○○指定帳戶
      2,792,900元，此有原告存簿多次提頜記錄可稽。又原告
      於94年間要求退款，被告庚○○即以清三電子股份有限公
      司前景良好，退款部分可轉為清三電子營運基金，此有被
      告庚○○親筆書寫結算書可稽，並以清三電子公司名義與
      原告簽訂一借款契約，並開立金額為250萬元之支票乙紙
      ，交付原告以為將來清償之擔保，惟嗣後並未獲兌現。再
      被告己○○為獲原告等信任，再次承諾原告該筆投資之擭
      利共計500,000元，而再次開立以94年11月25日之本票乙
      紙，嗣後原告仍未獲付款。
（四）另於94年5月31日被告庚○○明知該集團雖未實際操作，
      仍許以原告相當之利益。查於94年間被告庚○○明知該集
      團雖未實際操作。確仍復稱原告所投資者為第一市場，該
      資金將要結束，並將地下化改為透明化，而成立第二市場
      、第三市場，並於以結算，此有被告庚○○親手製作之結
      算書可稽。渠等說詞乃第二市場係於自己戶頭為操作，並
      保證獲利，為求信於原告，據以結算謊稱原告所有之股票
      為何，惟經台灣台南地檢署檢察官偵查，被告庚○○等對
      原告所為之陳述皆為謊言。
（五）按「因故意或過失，不法侵害他人之權利者，負損害賠償
      責任。」「數人共同不法侵害他人權利者，連帶負損害賠
      償責任」民法第184條第1項前段、第185條第l項前段分別
      定有明文。又「意圖為自己或第三人不法之所有，以詐術
      使人將本人或第三人之物交付者處五年以下有期徒刑、拘
      役或科或併科一千元以下罰金。」刑法第339條第1項亦定
      有明文。查，被告戊○○明知未經主管機關核准，不得經
      營全權委託投資業務，惟仍成立吸金集團並以誇大不實之
      宣傳對外招攬而使原告投注資金，復未將資金依其所述用
      以投資，反將該資金掩飾、隱匿為自己財產，核其所為即
      屬侵害他人權利行為，已該當刑法第339條第l項之詐欺行
      為。亦即其所為乃以作為之方式侵害原告之財產權，造成
      原告受有實際財產上之損害。又除被告戊○○外，被告丁○○、己○○、庚○○、甲○○等四人亦明知原告所匯入
      之金額並不用以投資。查被告庚○○於被告戊○○前所成
      立之阜東詐騙集團時期即為該集團之幹部，並曾參與阜東
      集團投資，而該集團於92年間被查 獲後，被告等趁未判
      決確定之時（按：該案件已於95年1月9日判決被告戊○○
      等有期徒刑在案），即另起爐灶，被告庚○○卻仍檐任被
      告戊○○控制之威爾森投資顧問股份有限公司之負責人，
      且於原告等投資人向其質疑之時，仍不斷宣稱被告戊○○
      係遭人誤會，此次投資為真，復向原告保證獲利，則被告
      庚○○於被告戊○○前次詐騙集團（阜東集團）即已加入
      該組織，復又擔任威爾森公司負責人、向原告等保證獲利
      及被告戊○○前次係遭人詬陷等情，可證被告庚○○並非
      對於威爾森公司及被告戊○○之詐騙行為完全不知情，亦
      即被告庚○○亦有詐騙原告之故意，自可認定。又於客觀
      上除被告庚○○直接詐騙原告，使原告將款項存入被告庚○○及其女兒柯佩姍之郵局帳戶外，被告戊○○等六人亦
      有侵權行為。查被告庚○○居於第一線向原告為詐騙，並
      誘使原告存入投資款項於被告庚○○及其女兒之帳戶，又
      被告庚○○謊稱離職後，被告辛○○乃又詐騙原告於94年
      9月20日匯入其指定之第三人趙秉樺之帳戶，被告庚○○
      、辛○○復將該款項匯入被告戊○○指定之帳戶，並由被
      告己○○、乙○○（以本院98年度移調字第32號與原告調
      解成立在案）擔任吸金集團副主席，丁○○擔任中央管理
      處主席，甲○○則擔任該集團會計，渠等於台北圓山飯店
      之說明會亦皆集體詐騙投資大眾，鼓吹投資大眾將金錢投
      入其投顧公司，顯見被告戊○○、己○○、丁○○、甲○○、辛○○、乙○○等六人顯有將原告所投資金額為隱匯
      或轉移之行為，核被告戊○○等七人所為，實已構成民法
      第184條第1項前段之侵權行為。
（六）又「故意以背於善良風俗之方法，加損害於他人者亦同」
      民法第184條第l項後段定有明文。查被告戊○○等七人以
      吸金手法詐騙原告出資，其有侵害之行為已臻明確，又其
      行為使原告陷於錯誤而匯出款項，原告存入被告庚○○及
      其女兒柯佩姍郵局帳戶並以匯款方式匯入被告辛○○指定
      帳戶，於93年5月13日起至94年9月20日止共計27,968,260
      元，已造成原告經濟上損失自屬明確。再被告等七人明知
      未經主管機關許可，不得經營全權委託投資業務，惟仍違
      背法令擅自宣稱代客操作，被告等七人復未實際操作，收
      受資金後即挪為他用，核其行為之時，已具有詐欺故意，
      則其行為亦已違反社會一般道德觀念而違反社會善良風俗
      。另被告等七人對於其詐欺行為不容於社會及對於投資者
      造成損害必有認識，又其主觀上亦已具有故意，核被告等
      七人所為亦已該當民法第184條第l項後段規定。
（七）再「保護他人之法律，致生損害於他人者，負損害賠償責
      任。但能證明其行為無過失者，不在此限。」「除法律另
      有規定者外，非銀行不得經營收受存款、受託經理信託資
      金、公眾財產或辦理國內外匯兌業務。違反前項規定者，
      由主管機關或目的事業主管機闆會同司法警察機關取締，
      並移送法辦：如屬法人組織·其負責人對有關債務，應負
      連帶清償責任」「以借款、收受投資、使加入為股東或其
      他名義，向多數人或不特定之人收受款項或吸收資金，而
      約定給付與本金顯不相當之紅利、利息、股息或其他報酬
      者，以收受存款論。」、「有下列情事之一者，處五年以
      下有期徒刑，併科新臺幣一百萬元以上五千萬元以下罰金
      : 一、未經主管機關許可，經營證券投資信託業務、證券
      投資顧問業務、全權委託投資業務或其他應經主管機關核
      准之業務。」、「意圖為自己或第三人不法之所有，以詐
      術使人將本人或第三人之物交付者處五年以下有期徒刑、
      拘役或科或併科一千元以下罰金。」民法第184條第2項、
      銀行法第29條第l項、第125條、證券投資信託及顧問法第
      107條第1項、刑法第339條第1項分別定有明文。查上開規
      定除為維持投資市場交易秩序外，綜合全法該法亦存有保
      障社會大眾投資者之目的，又刑法第339條所保護之法益
      亦係個人之財產權，自屬保護他人的法律，被告等七人違
      反上開保護他人之法律，自應成立民法第184條第2項之侵
      權行為。
（八）按「數人共同不法侵害他人之權利者，連帶負損害賠償責
      任」、「造意人及幫助人，視為供同行為人」民法第185
      條第l項前段、第2項定有明文。如上所述，被告庚○○、
      辛○○直接詐騙原告，使原告直接交付財物予被告庚○○
      ，另被告戊○○係直接操控詐騙集團之運作，被告丁○○
      擔任該吸金集團中央管理處主席，被告陳珮綺、乙○○擔
      任吸金集團副主席，被告甲○○擔任吸金集團陳系會計工
      作，皆明知該集團並未實際從事投資工作，惟仍幫助被告
      戊○○對外募集資金並助其將詐騙所得資金隱匿、掩飾，
      顯見，被告等七人之行為皆為原告損害之原因，亦即被告
      等七人行為關連共同，且主觀上亦有意思的聯絡，核其數
      人乃共同侵害原告等之權利，原告即可依民法第185條第l
      、2項規定請求被告等七人連帶負損害賠償之責。
（九）末按「損害賠償，除法律另有規定或契約另有訂定外，應
      以填補倩權人所受損害及所失利益為限。依通常情形，或
      依已定之計畫、設備或其他特別情事，可得預期之利益，
      稅為所失利益」民法第216條定有明文。又「民法第二百
      十六條規定，損害賠償，除法律另有規定或契約另有訂定
      外，應以填補債權人所受損害及所失利益為限。依通常情
      形，或依已定之計劃、設備或其他特別情事，可得預期之
      利益，視為所失利益。該條所稱之『所失利益』，固非以
      現實有此具體利益為限，惟該可得預期之利益亦非指僅有
      取得利益之希望或可能為已足，尚須依通常情形，或依已
      定之計畫、設備或其他特別情事，有客觀之確定性始得稱
      之」（最高法院93台上1225號判決參照）。查：
    1.原告因被告等七人之共同侵權行為，自91年8月24日起至
      94年9月20日止，原告匯入被告庚○○及其女兒帳戶、匯
      入被告辛○○指定帳戶金額共計27,968,260元，則原告於
      此所受損害為27,968,260元。
    2.又被告庚○○為取信於原告，謊稱清三電子股份有限公司
      前景看好，故原應退還原告之獲利轉入清三電子營運基金
      ，被告等開立以清三電子公司為發票人之250萬元支票交
      付原告以為將來清償之擔保，惟該支票實際係由被告借第
      三人清三電子公司支票所開立，其真正借貸關係仍存在於
      原告與被告等，且該支票嗣後並未獲兌現，故退步言，原
      告亦得以借貸關係請求被告等返還250萬元。再被告己○○為獲原告等信任，再次承諾原告該筆投資之獲利共計50
      萬元，而再次開立以94年11月25日之本票乙紙，嗣後原告
      仍未獲付款，則被告陳珮綺承諾給付之利益50萬元，即屬
      該吸金集團所許以之利益，原告未獲付款則為所失利益，
      故於此原告所失利益為300萬元。
（十）縱上所述，被告等七人實有侵權行為，並致原告受有損害
      ，原告自得依民法第184條第l項、第2項規定向被告請求
      所受損害27,968,260元，所失利益3,000,000元，共計
      30,968,260元。爰聲明如主文第一項所示，並陳明願供擔
      保請准宣告假執行。
二、被告未於言詞辯論期日到場陳述，亦未提出書狀作何聲明或
    陳述。
三、得心證之理由：
（一）被告戊○○等七人接續用各式投資股票獲利，號召人購買
      指定之股票，待投資大眾交付購買指定股票之金額，被告
      卻未實際為投資大眾購買渠等指定購買之股票，且為防止
      投資人取回投資資產，反巧立各種名目，以第一、二、三
      市場，及鎖單之方式，禁止投資人出金，先後歷長達2年
      餘，吸金金額高達1,609, 847,807元，業經本院調取本院
      95年度重訴字第16號刑事卷宗核閱無訛，被告甲○○經本
      院刑事庭判處有期徒刑2年4月，被告辛○○判處有期徒刑
      1年6月，減為有期徒刑9月，此有本院95年度重訴字第16
      號97年12月31日刑事判決書附卷可稽，核與原告主張相符
      ，自堪信原告之主張為真實。
（二）按因故意或過失，不法侵害他人之權利者，負損害賠償責
      任。故意以背於善良風俗之方法，加損害於他人者亦同。
      違反保護他人之法律，致生損害於他人者，負賠償責任。
      數人共同不法侵害他人之權利者，連帶負損害賠償責任，
      民法第184條第1項、第2項前段、第185條第1項前段分別
      定有明文。又民事上之共同侵權行為（狹義的共同侵權行
      為，即加害行為）與刑事上之共同正犯，其構成要件並不
      完全相同，共同侵權行為人間不以有意思聯絡為必要，數
      人因過失不法侵害他人之權利，苟各行為人之過失行為，
      均為其所生損害共同原因，即所謂行為關連共同，亦足成
      立共同侵權行為，依民法第一百八十五條第一項前段之規
      定，各過失行為人對於被害人應負全部損害之連帶賠償責
      任。（最高法院67年台上字第1737號判例參照）本件原告
      因被告上揭詐欺吸金犯行，致受有30,968,260元之財產上
      損害（含27,968,260所受損害，及所失利益3,000,000 元
      ），有原告所提出之原告製作匯款統計表、原告存簿影本
      、匯款申請書影本、被告庚○○製作之計算書、借貸合約
      書影本、被告庚○○交付以清三電子股份有限公司為發票
      人之支票影本、被告己○○簽發之本票影本在卷可按（見
      本院96年度重附民字第10號卷第13-36頁）。而本件被告
      甲○○、辛○○已於相當時期受合法之通知，而於言詞辯
      論期日不到場，亦未提出任何書狀或證據資料爭執，自堪
      信原告之主張為可採，從而，原告本於侵權行為損害賠償
      之法律關係，請求被告二人應連帶給付原告30,968,260元
      ，及自起訴狀繕本送達翌日即被告甲○○自96年3月24日
      起、被告辛○○自96年3月23日起，均至清償日止，按週
      年利率百分之5計算之利息，為有理由，應予准許。
四、原告陳明願供擔保，請求宣告假執行，核無不合，爰酌定相
    當之擔保金額併准許之。
五、結論：本件原告之訴為有理由，依民事訴訟法第385條第1項
    前段、第85條第2項、第390條第2項，判決如主文。
中    華    民    國    98    年    8     月    25    日
                  民事第二庭    法  官  張麗娟
以上正本係照原本作成。
如不服本判決，應於送達後廿日內，向本院提出上訴狀並表明上
訴理由，如於本判決宣示後送達前提起上訴者，應於判決送達後
廿日內補提上訴理由書（須附繕本）。
中    華    民    國    98    年    8     月    25    日
                                書記官  楊宗倫


司法院資訊處製作；財團法人民間司法改革基金會備份。
